【裁判字號】    99,易,14
【裁判日期】    990914
【裁判案由】    詐欺
【裁判全文】
臺灣高雄地方法院刑事判決                99年度易字第14號
公  訴  人  臺灣高雄地方法院檢察署檢察官
被      告  甲○○
上列被告因詐欺案件，經檢察官提起公訴（98年度偵字第23978
號），本院判決如下：
    主  文
甲○○犯幫助詐欺取財罪，處有期徒刑參月，如易科罰金，以新
臺幣壹仟元折算壹日。
    事  實
一、甲○○明知詐騙集團經常以人頭行動電話門號撥打電話，施
    用詐術使被詐害人將款項匯入指定人頭帳戶，以掩飾其犯行
    ，並藉此逃避檢警人員之追緝，且此種犯罪類型於社會中早
    已屢見不鮮，可預見其所申辦之行動電話門號提供他人使用
    ，將幫助他人實施詐欺犯罪，竟基於縱他人以其行動電話門
    號實施詐欺亦不違其本意之幫助犯意，於民國97年5 月間（
    起訴書誤載為98年5 月），在位於高雄縣旗山鎮○○○路上
    之7-11便利商店，將其所有之國民身分證及健保卡，交付予
    年籍姓名不詳之詐欺集團成員，該詐欺集團之成員即持甲○
    ○之身分證、健保卡，以甲○○之名義申辦威寶電信股份有
    限公司（下稱威寶電信）之門號0000000000號SIM 卡，該詐
    欺集團取得該門號後，該詐欺集團成員中分別自稱「呂先生
    」、「林先生」之成年男子（下分別稱「呂先生」、「林先
    生」）即基於詐欺之犯意聯絡，先由「呂先生」持插用上揭
    門號SIM 卡之行動電話撥打電話予乙○○，向乙○○佯稱可
    幫其申辦貸款云云，嗣「林先生」又撥打電話向乙○○訛稱
    ：貸款之最高額度可貸至新臺幣（下同）800,000 元，但必
    須先匯款手續費、開戶費等云云，致乙○○陷於錯誤，乃依
    該詐欺集團成員之指示，於97年8 月5 日陸續匯款15,000元
    、30,000元、15,000元及27,000元（合計8,7000元）等4 筆
    金額至林怡婷所有新營民生郵局帳號00000000000000號帳戶
    內（林怡婷部分，業經臺灣臺南地方法院檢察署檢察官以98
    年度偵字第4963號為不起訴確定），旋即遭詐騙集團成員提
    領一空。嗣乙○○表示欲中止申辦貸款，並要求退還上揭款
    項，「林先生」竟要求乙○○需再匯款18,000元始得還款，
    乙○○發覺有疑，報警處理，為警循線查獲上情。
二、案經法務部調查局臺南縣調查站移請臺灣臺南地方法院檢察
    署呈請臺灣高等法院檢察署核轉臺灣高雄地方法院檢察署檢
    察官偵查起訴。
    理  由
壹、證據能力部分：
    按被告以外之人於審判外之言詞或書面陳述，除法律有規定
    者外，不得作為證據，刑事訴訟法第159 條第1 項定有明文
    ；另按被告以外之人於審判外之陳述，雖不符前四條之規定
    ，而經當事人於審判程序同意作為證據，法院審酌該言詞陳
    述或書面陳述作成時之情況，認為適當者，亦得為證據；當
    事人、代理人或辯護人於法院調查證據時，知有第159 條第
    1 項不得為證據之情形，而未於言詞辯論終結前聲明異議者
    ，視為有前項之同意；同法第159 條之5規 定甚明。本院用
    以認定本案事實所憑之被告以外之人於審判外之言詞或書面
    陳述，檢察官及被告於審判程序中均未曾聲明異議，並同意
    將之作為證據（見本院98年度審易字第2546號卷第13頁），
    本院復審酌該等言詞或書面陳述作成時之情況均屬正常，且
    與本案相關之待證事實具有關連性，認適當作為證據，依前
    開之規定，認上開陳述均具有證據能力，合先敘明。
貳、實體部分：
一、訊據被告甲○○固坦承有於上揭時地委託他人申辦上揭行動
    電話門號，惟矢口否認有何幫助詐欺之犯行，辯稱：當時係
    因其沒有行動電話可使用，經朋友介紹而將身分證、健保卡
    之影本交予年籍姓名不詳之人員（下稱不詳人員）辦理威寶
    電信及和信電信之門號各1 支，要自己使用，但該不詳之人
    卻僅交予其和信電信之門號，上揭威寶電信之門號則未交予
    其，之後就找不到該不詳之人，其並無幫助詐欺之意思云云
    。惟查：
（一）上開門號0000000000號為被告委託他人於97年5 月5 日向
      威寶電信所申辦乙節，業據被告自承在卷，復有威寶電信
      行動電話服務申請書暨申辦相關資料、上揭威寶電信門號
      基本資料各1 份附卷可稽（見本院98年度審易卷字第2546
      號卷第104 頁；見偵卷第10頁），是此部分之事實，堪可
      認定。而被害人乙○○於上揭時間遭真實姓名年籍不詳之
      詐騙集團成員，以上開方式詐騙，致其陷於錯誤，而於上
      揭時間，匯款共計87,000元至上揭林怡婷所有新營民生郵
      局之帳戶內，並遭人提領一空等情，為被告所不爭執，復
      據被害人乙○○指訴綦詳（見警卷第1 頁、第2 頁），另
      有上揭新營民生郵局帳戶交易明細、被害人乙○○行動電
      話通聯紀錄各1 份附卷可按（見警卷第6 頁至第13頁），
      是足認被告申辦之上開行動電話門號確遭詐騙集團作為詐
      騙被害人乙○○之犯罪工具無疑。
（二）又被告雖據前詞予以爭辯，然查，被告於本院審理時雖辯
      稱：其申辦上揭2 門號係自己要使用云云，然查其於警詢
      時卻供陳：其申辦上揭威寶電信門號給人使用，可以獲得
      上揭和信電信免費之門號及晶片卡等語（見偵卷第11頁；
      警卷第4 頁反面），復另於偵查中則供述：別人問其要不
      要辦行動電話，就幫其辦了2 支行動電話，和信電信門號
      拿給其用，威寶電信門號別人拿去等語（見偵卷第5 頁）
      ，是其供詞前後已然不一；再查，關於委託他人申辦威寶
      電信門號，代辦人需攜帶代辦人及申請人之雙證件正本文
      件至該電信銷售通路申辦乙節，業經威寶電信回復本院明
      確在卷（見本院98年度審易字第2546號卷第19頁），是被
      告辯稱：其係交付身分證、健保卡之影本委託他人申辦云
      云，業與事實不符；是其上揭辯詞，顯然前後不一並與事
      實不符，則是否可信，要非無疑。
（三）再者，被告雖辯稱：其係因自己要用行動電話門號，才委
      託他人代為申請上揭2 行動電話門號云云，然按行動電話
      門號通常專屬個人使用，具有強烈之屬人性格，且現今行
      動電話甚為普及，任何人皆可自行前往電信機構申請行動
      電話之門號，並無特別之窒礙，是一般民眾皆得輕易申請
      門號使用，則若非特別之原因，被告豈有特別交付身分證
      件委託他人代為申請行動電話門號之必要，又衡之常情，
      一般人倘係單純委託他人代為申辦行動電話門號，為確實
      掌握申辦行動電話門號之進度，必然會委託熟識之人代為
      申辦行動電話門號，或留下受託人之聯絡方式，然被告卻
      自承：其係經朋友介紹而委託不認識之不詳人員申辦門號
      ，但其並未留下該不詳人員之聯絡方式，該不詳人員不願
      意留下電話，僅留下另一個其不認識的人的電話等語（見
      本院卷第18頁），是以，被告非但係委託其不認識之人代
      辦上揭行動電話門號，且在委託申辦上揭門號之期間，竟
      然無法與受託人聯繫，此情實與常理大相逕庭，足見被告
      應非係僅單純為自己使用行動電話門號而委託他人申辦上
      揭行動電話門號，況被告於警詢時業已供承：其申辦上揭
      威寶電信之門號給人使用，可以獲得上揭和信電信免費之
      門號及晶片卡等語（見偵卷第11頁；警卷第4 頁反面），
      再參以被告係國中畢業，從事保全人員或工人之工作乙節
      ，業經被告供陳確實在卷（見本院卷第18頁；偵卷第5 頁
      ），則核被告之學經歷及工作狀況，衡情，其應無同時使
      用2 支行動電話門號之必要，另佐以被告雖未取得上揭威
      寶電信行動電話門號，但在接獲該門號之帳單時，並未積
      極向威電電信查詢或停止情事，僅消極未繳付通訊費用乙
      節，亦經被告於偵訊中所供承（見偵卷第4 頁），綜上，
      足認被告確有為取得上揭和信電信之門號，而同意他人以
      其名義申辦上揭威寶電信門號後供他人使用之事實，是其
      上揭辯稱：該2 門號均係要自用云云，顯係事後卸責飾詞
      ，並不足採。
（四）復參以坊間報章雜誌及新聞媒體，對於以簡訊、電話等方
      式通知中獎或如退稅、輕鬆借款等其他類似之不法詐騙方
      法及詐騙集團經常使用他人之行動電話門號，以隱匿其詐
      欺取財犯罪之不法行徑，規避檢警等執法人員之查緝，類
      此在社會上層出不窮之案件，亦迭經報導及再三批露，而
      被告對此亦自承有所知悉（見本院卷第18頁），故一旦有
      人刻意收集他人行動電話門號使用，依一般常識，被告應
      極易判斷係隱身幕後之人為規避偵查機關循線追查之考慮
      而為，自可產生與不法犯罪目的相關之合理懷疑，並可預
      見將自己申請之行動電話門號提供他人使用，可能因此幫
      助他人從事犯罪行為，致使被害人及警方追查無門；復佐
      以被告既不認識該不詳人員，衡情其豈可能輕信不詳人員
      收集上揭門號絕非用於不法行為，據上，被告應當可預見
      該不詳人員向其收集行動電話門號，可能被利用作為與財
      產犯罪有關之工具甚明。綜上，被告辯稱：其無幫助詐欺
      之意思云云，顯係推諉卸責之詞，並不足採。
（五）再按刑法上之幫助犯，係對於犯罪與正犯有共同之認識，
      而以幫助之意思，對於正犯資以助力，而未參與實施犯罪
      之行為者而言（最高法院75年度臺上字第1509號、88年度
      臺上字第1270號判決意旨參照）。是如未參與實施犯罪構
      成要件之行為，且係出於幫助之意思提供助力，即屬幫助
      犯，而非共同正犯。查本件被告提供上開威寶電信門號予
      詐欺集團，作為詐欺集團實行詐欺取財之犯罪工具，固使
      得不法份子得以遂行詐欺取財之犯行，然被告單純提供行
      動電話門號予他人使用之行為，並不等同於向被害人施以
      欺罔之詐術行為，亦無證據證明被告有參與詐欺取財犯行
      之構成要件行為，或與實行詐欺取財犯行之人有犯意聯絡
      ，僅係對於該實行詐欺取財犯行之人資以助力，衡諸前揭
      說明，應論以幫助犯。
（六）綜上，被告提供上開威寶電信行動電話門號予他人使用，
      既可預見該等正犯係為掩飾或隱匿詐欺行為之用，且被害
      人確因遭詐欺而受有損害，已如前述，足認被告確有幫助
      他人實施詐欺取財之行為及不確定故意存在，其所辯各節
      ，難以採信，本件事證明確，被告幫助詐欺犯行，洵堪認
      定。
二、是核被告所為，係犯刑法第30條第1 項、第339 條第1 項之
    幫助詐欺取財罪，爰依刑法第30條第2 項規定，按正犯之刑
    減輕之。爰審酌被告既知詐騙行為猖獗，仍隨意提供行動電
    話門號予實行詐欺犯罪者行騙財物，助長犯罪歪風，不僅造
    成被害人因而受有損失，並增加國家查緝犯罪之困難，行為
    實有可議之處，且被告犯後未坦承犯行，態度非佳，暨其犯
    罪動機、目的、手段等一切具體情狀，量處如主文所示之刑
    ，並考量其智識、職業等情（見本院卷第18頁；偵卷第5 頁
    ），諭知易科罰金之折算標準，以資懲儆。
據上論斷，應依刑事訴訟法第299 條第1 項前段，刑法第339 條
第1 項、第30條第1 項前段、第2 項、第41條第1 項前段，刑法
施行法第1 條之1 ，判決如主文。
本案經檢察官王兆琳到庭執行職務。
中    華    民    國    99    年    9     月    14    日
                  刑事第十三庭  審判長法  官  黃蕙芳
                                      法  官  王宗羿
                                      法  官  王參和
以上正本證明與原本無異。
如不服本判決應於收受送達後10日內向本院提出上訴書狀，並應
敘述具體理由；如未敘述上訴理由者，應於上訴期間屆滿後20日
內向本院補提理由書（均須按他造當事人之人數附繕本）「切勿
逕送上級法院」。
中    華    民    國    99    年    9     月    14    日
                                      書記官  葉祝君
附錄本案論罪科刑法條：
中華民國刑法第339條第1項
（普通詐欺罪）
意圖為自己或第三人不法之所有，以詐術使人將本人或第三人之
物交付者，處5 年以下有期徒刑、拘役或科或併科1 千元以下罰
金。

司法院資訊處製作；財團法人民間司法改革基金會備份。
